【裁判字號】    95,簡上,16
【裁判日期】    950622
【裁判案由】    偽造文書
【裁判全文】
臺灣臺北地方法院刑事判決              95年度簡上字第16號
上  訴  人
即  被  告  乙○○
選任辯護人  施純貞律師
上列上訴人因偽造文書案件，不服本院中華民國94年12月30日94
年度簡字第3091號第一審判決（聲請簡易判決處刑案號：93年度
偵字第15610號）提起上訴，本院管轄之第二審合議庭判決如下
：
    主  文
原判決撤銷。
乙○○共同行使偽造私文書，足以生損害於公眾及他人，處有期
徒刑參月，如易科罰金，以參佰元折算壹日。如附表所示偽造之
印章、印文均沒收之。
    事  實
一、乙○○係昱誠國際股份有限公司（以下簡稱昱誠公司）之員
    工，明知向行政院勞工委員會（以下簡稱勞委會）申請聘僱
    家庭外籍監護工，受監護人應經合格醫院（即公辦公營之公
    立醫院、經衛生署評鑑合格之區域級以上之醫院）之醫師開
    具診斷證明書，經評鑑符合標準，始具有聘僱之資格，且明
    知鄭公銓（已另為緩起訴處分）之岳母即受監護人周游卻並
    未在財團法人私立中國醫藥學院附設醫院（嗣更名為中國醫
    藥大學附設醫院，以下簡稱中國醫藥學院附設醫院）就診，
    為使周游卻順利取得家庭外籍監護工，竟與鄭公銓、任職家
    樂福國際開發有限公司（設於台北市○○○路○段25號3樓之
    9，以下簡稱家樂福公司）之丙○○、蔡文祥（綽號小鄭，
    經本院於93年2月27日以92年度訴字第1421號判處有期徒刑1
    年6月，於93年3月29日確定，另為不起訴處分）共同基於行
    使偽造私文書之犯意聯絡，於民國91年7月間，由鄭公銓提
    供周游卻之身分證影本、健保卡、病歷等資料予乙○○轉交
    丙○○，再由丙○○交予蔡文祥，蔡文祥再轉交與之具有犯
    意聯絡之姓名年籍不詳之成年男子「李先生」，由該「李先
    生」於不詳時間、地點，偽刻如附表所示之醫院大印、醫師
    職章等印章，復於91年7月10日，在不詳地點，偽蓋上開印
    章於附表所示「雇主申請聘僱家庭外籍監護工專用診斷證明
    書」及所附「巴氏量表」上，偽造如附表所示之印文，而偽
    造如附表所示之私文書（偽造之私文書名稱及醫院、醫師印
    章與印文數量，詳見附表所示），旋由「李先生」將偽造之
    「雇主申請聘僱家庭外籍監護工專用診斷證明書」及所附「
    巴氏量表」交予蔡文祥轉交丙○○再交付乙○○，乙○○於
    91年7月31日，持上開不實之私文書，向址設台北市○○○
    路○段83號之勞委會辦理申請家庭外籍監護工手續而行使之
    ，足以生損害於中國醫藥學院附設醫院、林正介、賴世偉及
    勞委會對家庭外籍監護工申請資格審核之正確性。嗣經勞委
    會向中國醫藥學院附設醫院查詢後，始知上情。
二、案經法務部調查局台北市調查處移送台灣台北地方法院檢察
    署檢察官聲請簡易判決處刑。
    理  由
一、訊據被告對於其係昱誠公司員工，因鄭公銓之岳母周游卻欲
    申請家庭外籍監護工，遂由鄭公銓將周游卻之身分證影本、
    健保卡、病歷資料交付其本人後，再由其交予家樂福公司人
    員，嗣其取得前揭周游卻之診斷證明書及巴氏量表後，即持
    以向勞委會申請聘僱家庭外籍監護工之事實，固均供承不諱
    ，惟矢口否認有何行使偽造私文書之犯行，辯稱：其於91年
    5月間任職昱誠公司，且係負責行政文書，申請外勞非其業
    務範圍，本件係該公司負責人丁○○因其夫肝癌末期，始指
    示其代為處理該個案，其第一次接觸申請外勞之作業，均依
    丁○○指示辦理，亦依丁○○指示轉由家樂福公司協助陪同
    病人前往醫院取得診斷證明書，不知診斷證明書及巴氏量表
    係偽造云云。經查：
（一）周游卻並未至中國醫藥學院附設醫院就診，且前開之「雇
      主申請聘僱家庭外籍監護工專用診斷證明書」亦非該院所
      開立等情，有中國醫藥學院附設醫院92年6月18日院業字
      第92062083號函、同院93年7月16日院業字第93072518號
      函及附件說明各1份在卷可稽（見法務部調查局台北市調
      查處卷宗證5），依上開醫院函示，足認前揭「雇主申請
      聘僱家庭外籍監護工專用診斷證明書」及所附「巴氏量表
      」均屬偽造無訛。
（二）共同被告鄭公銓於警詢及偵查中供承：其將身分證、健保
      卡交予乙○○，但乙○○或仲介公司人員均未陪其岳母周
      游卻去醫院檢查，外勞便核准下來等語（見同上調查局卷
      宗證1、93年度偵字第15610號卷第13、39頁以下）；共同
      被告蔡文祥於偵查中供稱：其以小鄭名字與業務接洽，上
      開周游卻之診斷證明書是跟李先生買的，再以新台幣（下
      同）2萬元賣給家樂福公司的一個男的，其忘記名字，他
      跟其同案被緩起訴（指丙○○，有92年度訴字第1421號判
      決可參，見同上調查局卷宗證3），是拿到當時民生東路
      家樂福公司給他，再由他轉交給昱誠公司等語（見同上偵
      查卷第14、41頁以下）；被告於偵查中亦供稱：（問：本
      案你們跟被告《指鄭公銓》收取的是何資料？）身分證影
      本、健保卡、病歷資料，（問：資料交給誰辦？）透過同
      業家樂福一個名叫丙○○（筆錄載為張家豐），其把資料
      給他，他說有一個小鄭會來處理等語（見同上偵查卷第42
      頁）、於本院準備程序供稱：其是依老闆的指示請同業家
      樂福的張先生來做，... 後來才知道張先生叫丙○○等語
      （見本院卷95年2月16日筆錄第2頁）；足見前開偽造之周
      游卻診斷證明書及巴氏量表，應係由鄭公銓提供周游卻之
      身分證影本、健保卡、病歷等資料予乙○○轉交丙○○，
      再由丙○○交予蔡文祥，蔡文祥再轉交「李先生」所偽造
      ，至為明確；證人丙○○於本院審理時證稱：其未自蔡文
      祥處取得偽造之周游卻診斷證明書云云（見本院卷95年6
      月6日筆錄第3頁），顯非可採。
（三）被告雖辯稱：其第一次接觸申請外勞之作業，均依丁○○
      指示將收取之前揭資料轉交家樂福公司人員辦理，對上開
      周游卻之診斷證明書及巴氏量表係偽造不知情云云；證人
      丁○○於本院審理時證稱：被告係91年5月到職，是其助
      理，因其先生生病，請乙○○處理本案，並指示乙○○找
      家樂福公司幫忙；證人甲○○於本院審理時則證稱：乙○○在昱誠公司係擔任行政作業。惟倘被告所言均屬實，何
      以於警詢及偵查中均未提及丁○○，而於警詢及94年10月
      31日偵查中供稱：係透過同業介紹蔡文祥，從蔡文祥處取
      得周游卻之診斷證明書（見同上調查局筆錄、同上偵查卷
      第34頁），嗣又改稱係從丙○○取得該診斷證明書（見同
      上偵查卷第42頁、本院卷95年2月16日筆錄第2頁），於本
      院準備程序時始供稱係依照丁○○指示辦理（見本院卷95
      年2月16日筆錄第2頁），然於本院審理時又改稱不認識丙○○（見本院95年6月6日筆錄第7頁），其前後供述不一
      致，是否均可信，已非無疑；又證人丁○○另證稱其與丙○○不認識云云（見本院95年5月9日筆錄第4頁），核與
      證人丙○○所述不符（見本院95年6月6日筆錄第3頁），
      其此部分證言亦難輕信。又昱誠公司為代辦外籍勞工人力
      仲介之公司，被告係該公司員工，為被告所是認，其於偵
      查中亦供稱：（問：客戶申請外勞的作業流程？）指示法
      令，並且請他具備應該具備的文件，傳真給他，讓他準備
      好，再由客戶傳真給其之後，再約時間去收件，正式簽約
      ，才開始跑正式的流程，鄭公銓部分之前是申請幫傭，從
      80多年就開始申請，後來91年時法令更改家庭幫傭的資格
      提高，他有打電話來問如果要繼續申請的話，要具備何資
      格，其有跟他解釋他已不具備資格，但是可以改成家庭監
      護工申請，就必要要有巴氏量表資格等語（見同上偵查卷
      第33頁），足見其對於聘僱家庭外籍監護工之相關法令及
      流程應知之甚詳，且對於應向客戶收取何種相關資料，自
      無不知之理；縱被告係依丁○○指示與家樂福公司聯繫，
      然丁○○證稱對於被告與家樂福公司接洽內容其不知道（
      見本院95年5月9日筆錄第8頁），證人甲○○亦證稱本件
      昱誠公司何人與家樂福公司聯絡，其不清楚（見同上筆錄
      第11頁），是證人丁○○、甲○○上開證詞，尚難作為有
      利被告之證據。又證人丁○○於本院審理時證述：昱誠公
      司之其他客戶均係自行提出診斷證明書以供昱誠公司辦理
      申請聘僱外籍監護工事宜，一般情形倘帶客戶到醫院開診
      斷證明書，都要家屬陪同，費用直接由家屬支付，委託家
      樂福公司之業務，沒有額外的費用（見同上筆錄第7、8頁
      ）；被告亦自承除向鄭公銓收取身分證影本、病歷資料外
      ，尚收取健保卡（見同上偵查卷第41頁），嗣再交予家樂
      福公司人員，且支付家樂福公司2萬元左右，以供辦理取
      得申請家庭外籍監護工所用之診斷證明書事宜（見本院95
      年2月16日筆錄第5頁）；倘被告主觀上係認為家樂福公司
      人員或丙○○將帶領周游卻至醫院看診，則由周游卻看診
      時攜帶健保卡即可，被告何須大費周章收取周游卻之健保
      卡後再交予丙○○，已有違常情？況昱誠公司委託家樂福
      公司之業務沒有額外費用，已據丁○○證述在卷，被告難
      諉為不知，其竟支付家樂福公司2萬元，價格顯然高昂，
      而與一般向醫院申請開具診斷證明書有異，被告既對於聘
      僱家庭外籍監護工之相關法令及流程應知之甚詳，已如前
      述，對前揭高價取得之「雇主申請聘僱家庭外籍監護工專
      用診斷證明書」等文書係出於偽造乙事，豈有不察之理？
      而證人蔡文祥於偵查中證稱：花2萬元拿的東西（指診斷
      證明書）當然有問題，仲介公司不在乎，他們只要有生意
      就可以，不是賺假證明的部分，而是賺外勞進來後2、3年
      期間的介紹和服務費等語（見同上偵查卷第41頁），益證
      被告明知其透過丙○○向蔡文祥取得之「雇主申請聘僱家
      庭外籍監護工專用診斷證明書」及所附「巴式量表」係出
      於偽造，嗣並持之向行政院勞工委員會行使而申請聘僱外
      籍監護工，至為灼然，被告所辯稱其不知上開診斷證明書
      係偽造云云，要難採信。
（四）綜上所述，足徵被告確有共同偽造前揭診斷證明書及巴氏
      量表並持以行使，足以生損害於中國醫藥學院附設醫院、
      林正介、賴世偉及勞委會對家庭外籍監護工申請資格審核
      之正確性之事實，被告前揭所辯各節均無足取，是本件事
      證已臻明確，其犯行堪予認定。
二、核被告所為，係犯刑法第216條、第210條之行使偽造私文書
    罪。其偽造如附表所示之印章、印文，均係偽造私文書之階
    段行為，而其偽造私文書後復持以行使，其偽造私文書之低
    度行為，為行使之高度行為所吸收，均不另論罪。又按共同
    正犯之意思聯絡，原不以數人間直接發生者為限，即有間接
    之聯絡者，亦包括在內，如甲分別邀約乙、丙犯罪，雖乙、
    丙間彼此並無直接之聯絡，亦無礙於其為共同正犯之成立（
    最高法院77年台上字第2135號判例意旨參照）；被告與鄭公
    銓、丙○○共謀偽造前揭診斷證明書，而由被告向鄭公銓收
    取健保卡等資料後轉交丙○○交予蔡文祥，復由蔡文祥託由
    「李先生」偽造前揭診斷證明書，再由被告持以行使，被告
    與「李先生」之間，就前揭犯行究否有直接之犯意聯絡，固
    未屬明確，但被告既與丙○○、蔡文祥有犯意聯絡，蔡文祥
    復與「李先生」有犯意聯絡，其等復各有行為分擔，故被告
    、鄭公銓、丙○○、蔡文祥、「李先生」仍應就上開犯行成
    立共同正犯。原審據以論罪科刑，固非無見，然原判決引用
    聲請簡易判決處刑書之事實未認定被告前揭犯行足以生損害
    於中國醫藥學院附設醫院、林正介、賴世偉及勞委會對家庭
    外籍監護工申請資格審核之正確性，主文僅記載「足以生損
    害於公眾」，而非記載「足以生損害於公眾及他人」，尚有
    未洽，上訴人即被告上訴意旨否認犯行，雖無可採，惟原判
    決既有上開可議之處，自應由本院予以撤銷改判。爰審酌被
    告為達仲介人力之目的，購用偽造之診斷證明書，申請聘僱
    家庭外籍監護工，既嚴重影響中國醫藥學院附設醫院、林正
    介、賴世偉之權益及勞委會對家庭外籍監護工申請資格審核
    之正確性，亦減損本國監護工之就業機會，且犯後仍飾詞卸
    責，並無悔意，兼衡被告犯罪之動機、目的、手段、素行等
    一切情狀，量處如主文第2項所示之刑，並諭知易科罰金之
    折算標準。另如附表所示偽造之雇主申請聘僱家庭外籍監護
    工專用診斷證明書及巴氏量表等文件，因已行使交付予勞委
    會收存，非屬被告或其共犯所有之物，亦非違禁物，無從宣
    告沒收，然其內所偽造如附表所示之印文，均應依刑法第21
    9條規定宣告沒收之；至於如附表所示之印章，雖均未扣案
    ，惟無證據證明業已滅失，亦均應刑法第219條之規定宣告
    沒收。
據上論斷，應依刑事訴訟法第455條之1第1項、第3項、第369條
第1項前段、第364條、第299條第1項前段，刑法第28條、第216
條、第210條、第41條第1項前段、第219條，罰金罰鍰提高標準
條例第2條，判決如主文。
本案經檢察官黃于真到庭執行職務。
中    華    民    國    95    年    6     月    22    日
                  刑事第七庭  審判長法  官  梁耀鑌
                                    法  官  蔡守訓
                                    法  官  蕭清清
上正本證明與原本無異。
不得上訴。
                                    書記官  劉麗英
中    華    民    國    95    年    6     月    27    日
附錄本案論罪科刑法條：
刑法第210條
偽造、變造私文書，足以生損害於公眾或他人者，處5年以下有
期徒刑。
刑法第216條
行使第210條至第215條之文書者，依偽造、變造文書或登載不實
事項或使登載不實事項之規定處斷。
附表：
┌──┬────────────┬──────────┐
│編號│  偽造之文書名稱        │    應沒收之物      │
├──┼────────────┼──────────┤
│ 1  │91年7月12日中國醫藥學院 │偽造之「財團法人私立│
│    │附設醫院周游卻「雇主申請│中國醫藥學院附設醫院│
│    │聘僱家庭外籍監護工專用診│診斷證明章」印章1枚 │
│    │斷證明書」及所附之「巴氏│及印文2枚。         │
│    │量表」1份               │偽造之「診斷書用章林│
│    │                        │正介」印章1枚及印文1│
│    │                        │枚。                │
│    │                        │偽造之「醫師賴世偉」│
│    │                        │印章1枚及印文17枚。 │
└──┴────────────┴──────────┘


司法院資訊處製作；財團法人民間司法改革基金會備份。
